臺灣高等法院臺中分院民事判決　九十一年度重上字第三○號
　　　上　訴　人　中連汽車貨運股份有限公司
　　　法定代理人　丙○○
　　　訴訟代理人　乙○○
　　　被上訴人　　台灣土地銀行
　　　法定代理人　甲○○
右當事人間異議之訴事件，上訴人對於中華民國九十年十二月七日臺灣臺中地方法院
九十年訴字第一一四七號第一審判決提起上訴，本院判決如左：
      主      文
上訴駁回。
第二審訴訟費用由上訴人負擔。
      事      實
甲、上訴人方面：
一、聲明：求為判決：
  (一)原判決不利於上訴人部分廢棄。
  (二)右開廢棄部分臺灣臺中地方法院八十九年度民執夏字第八二八號強制執行事件，
    就執行標的中拆屋還地部分程序，應予撤銷；被告就原告自民國八十二年一月一
    日起至民國八十三年六月三十日止，應按月給付新台幣（以下同）八萬三千六百
    三十七元以外，不許依臺灣臺中地方法院八十二年度訴字第一０五三號民事確定
    判決主文第二項後段所示自民國八十二年一月一日起至返還第一項所示土地之日
    止按月給付八萬三千六百三十七元對原告強制執行。
二、陳述：除引用原判決書之記載外，補稱：
  (一)就上訴人拆除系爭之自有建物部分，固係以臺灣臺中地方法院八十九年度民執夏
    字第八二八號八十九年十月三十日執行筆錄所載「依照地政人員所釘樁之點拆除
    如附圖所示之建物及圍牆等物」等語，惟復核同案八十九年二月十五日執行調查
    筆錄被上訴人自承「原判決勝訴後中連已拆屋完全只剩圍牆未拆」等語，然可知
    被上訴人於八十九年二月十五日，早已明知上訴人在臺灣臺中地方法院八十二年
    訴字第一０五三號判決於八十三年三月間確定後，即己自行拆除系爭土地上之自
    身所有建物等，僅剩界線圍牆未拆。是以，被上訴人在原審及鈞院審理程序中改
    口主張上訴人有建物係於八十九年十月三十日執行程序始遭拆除云云，顯與事實
    不符，委不足採；而原審對於被上訴人於八十九年二月十五日即已自承上訴人有
　　拆除所有建物、上訴人於八十五年五月九日以存證信函告知被上訴人，聲明上訴
　　人已拋棄占有等事實棄置不論，單憑前開八十九年十月三十日執行筆錄記載拆除
　　建物等語，亦有疏漏。
  (三)就高達公司修車廠房所有權歸屬部分，按「附屬建物，係指同屬一人所有，依附
    於原建築物以助成其效用而未具獨立性之次要建築」最高法院八十一年度台上字
    第一二一七號判決意旨足資參照，可知所謂附屬建物，應符合「同屬一人所有」
    、「依附於原建物以助成其效用」、「未具獨立性」等三項要件。惟查系爭增建
    之未保存登記即高達公司修車廠房乃高達公司自身出資興建，上訴人並非所有權
    人，此經原審判決所是認；又自外表觀之，該修車廠房與被上訴人所有二九五二
    建號建物各自為獨立建物，亦各有獨立通行門戶；再高達公司經營銷售汽車及維
    修汽車本屬分別不同之業務，何以認定高達公司經營汽車維修業務必定是基於輔
　　助汽車展示賣場之經濟目的？原審對於上開要件皆未予深究，逕行認定高達汽車
　　修車廠房為上訴人所有建物之附屬建物，繼而認上訴人確有繼續無權占有系爭土
　　地之事實，亦有率斷偏頗之虞。
  (四)據上可知，原審對於上訴人究占用被上訴人所有土地之何部分，如何占用，上訴
　　人確已自行拆除占用建物、高達公司修車廠房實係高達公司自費出資興建之獨立
　　建物等均未予論究，單憑執行筆錄記載拆除建物等語，逕認上訴人仍有無權占用
　　，又率然認定高達公司修車廠房係屬上訴人所有之附屬建物，其認事用法顯有錯
　　誤。
三、證據：引用原審立證方法外。
乙、被上訴人方面：
一、聲明：上訴駁回。
二、陳述：除引用原判決書之記載外，補稱：
  (一)上訴人所辯臺灣臺中地方法院八十九年度民執夏字第八二八號強制執行事件，八
    十九年十月三十日執行筆錄僅有測量地界，並無點交事宜云云。唯查上開執行筆
    錄明確記載「依地政人員釘樁之點，拆除：：：建物及圍牆等物，拆除至下午六
　　時三十分止，並當場揭示點交公告於現場，將土地點交予債權人，法官諭知點交
　　完畢」是土地上至八十九年十月三十日確實仍有上訴人之建物、圍牆等地上物，
　　此不僅有上述執行筆錄可稽，亦有當日照片可憑；尤可證明上訴人於系爭土地上
　　之地上物，確係於八十九年十月三十日始為拆除，系爭土地並在該日始交還被上
　　訴人無誤。上訴人欲斷章取義，主張其地上物於八十九年十月三十日前已拆除，
　　實屬無稽。
  (二)上訴人復引同執行案件八十九年五月十日、同年十月四日執行筆錄，主張就系爭
    土地「乙區」上之建物為訴外人高達汽車公司所有，非上訴人之附屬建物云云。
    但查：
    (1)上訴人於建成路七三八號有一建物，該建物坐落上訴人自己之土地上，該建物
      後方有一增建部分，增建部分有一部分仍坐落上訴人自己土地僅一部分坐落被
      上訴人之系爭土地，該部分即上訴人所謂之「乙區」。因此，以下對於乙區以
      外之增建部分以「除乙區外增建部分」稱之，以資區別。
    (2)本案強制執行包括「拆屋還地」、「金錢債務」兩部分，前者無查封之問題，
      後者才須要查封上訴人財產以為清償，而對於乙區之執行，因坐落被上訴人系
　　　爭土地上，所以屬於拆屋還地之範圍；對於除乙區外增建部分，則屬「是否作
　　　為上訴人財產予以查封，以清償金錢債務」之範圍，與拆屋還地無涉。
    (3)前開執行案件八十九年五月十日執行筆錄雖載「增建物有獨立進出大門，非屬
      建物，不予查封」，但該文字為書記官之片面記載，並非執行法官之判斷，且
      書記官接續記載「命第三人提出：：：建物所有權證明」，詳言之，書記官之
      記載亦有保留，亦即須俟主張所有權之第三人提出證明，始得認定其所有權。
　　　然則，觀諸其有「查封」二字，即明係針對「是否作為上訴人財產予以查封，
　　　以清償金錢債務」之問題，亦即針對「除乙區外增建部分」而為，就此，執行
　　　法院於八十九年十一月一日認定「速將建成路七三八號建物增建部分送鑑價」
　　　，並將該增建部分編定為「建號三一三六」。換言之，法院認定該增建部分為
　　　上訴人之財產，因此併入查封、拍賣之範圍，證實上訴人主張該增建部分非其
　　　所有，洵無足採。
    (4)又八十九年十月四日執行筆錄記載「第三人代理人稱：：：（增建部分）是高
      達汽車所有（指乙區）」，但仍因該第三人始終無法提出高達公司所有權之證
      明，因此最後於八十九年十月三十日，法院執行之範圍，仍將乙區予以包括，
      再點交被上訴人。
    (5)綜上所述，不論是乙區或與乙區相連之「除乙區外增建部分」均為上訴人所有
      至明，因此上訴人就乙區所無權占有之被上訴人土地，應返還不當得利予被上
      訴人，原審判決並無違誤。
      理      由
一、上訴人起訴主張伊於八十二年間因無權占有被上訴人所有坐落台中市○區○○段
    二小段七之一、七之二、七之四五、七之四七、七之五五及七之六二號土地，搭
    建建物，被上訴人乃向臺灣臺中地方法院訴請伊拆屋還地及賠償相當於租金之損
    害金，經同法院以八十二年度訴字第一０五三號民事判決伊敗訴確定（拆屋還地
    部分於原法院判決後確定，損害金部分則經上訴於最高法院判決確定），伊旋即
    於民國八十三年六月間自行雇工拆除占用於被上訴人所有土地上之建物，不再占
    用被上訴人所有之土地；復於民國八十五年五月九日以存證信函通知被上訴人伊
    已拋棄占有土地，請被上訴人應儘速管理；又被上訴人前開土地，與伊所有之坐
    落台中市東區○○○○段四十八之二等十四筆土地係相毗鄰，而伊所有之前開土
    地於民國八十四年間出租與訴外人高達公司，高達公司租用伊之前開土地後即在
    其上興建修車廠房；雖該廠房縱或占用被上訴人所有之土地亦與伊無涉。詎被上
    訴人於八十九年間竟持前開確定判決向原法院民事執行處聲請拆屋還地強制執行
    ，經該院以八十九年民執夏字第八二八號對於伊為拆屋還地之強制執行，強制拆
    除前開土地上之建物，即有未合，另伊既於八十三年六月間即自行拆除占用於被
    上訴人土地上之建物，則相當於租金之損害金亦只能算至八十三年六月間止，唯
    相當於租金之不當得利請求權，其消滅時效為五年，前開八十二年度訴字第一０
　　五三號判決已於八十三年三月間確定，迄被上訴人聲請強制執行止，已逾五年而
　　罹於時效。是被上訴人聲請強制執行拆屋還地及相當於租金之損害金即有未合，
　　為此提起本訴。被上訴人則以上訴人依民法第二百四十一條規定將土地交還伊時
　　，必須先通知伊受領，若伊遲延受領時，上訴人始得拋棄占有以代交付，唯上訴
　　人雖有通知伊拋棄占有前開土地，唯迄伊聲請原法院強制執行時，該土地上確仍
　　存有地上物，並經原執行法院於八十九年十月三十日執行拆除並揭示點交公告，
　　將土地交還於伊。上訴人於所謂甲、丙二區上停有該公司之車輛、貨櫃及雜物並
　　立有上訴人公司之廣告招牌，建有圍牆迄八十九年十月三十一日為止，因上訴人
　　將車道前方設立圍牆，是以車輛均在工作平台上下貨物後左轉至丁區駛出，乙區
　　上之增建物係附屬於被上訴人之主建物，是迄時上訴人仍占有系爭建物至為明確
　　等語置辯。
二、查上訴人主張被上訴人持原法院八十二年度訴字第一０五三號判決向原法院民事
    執行處聲請強制執行，就上訴人應將坐落台中市○區○○段二小段七之一、七之
    二、七之四五、七之四七、七之五五、七之六二地號土地如附圖所示Ａ、Ｂ及Ｃ
    部分之地上物拆除，並將上開土地及同段七之四六、七之六一地號土地交還被上
    訴人，暨自八十二年一月一日起至返還前開土地之日止，按月給付八萬三千六百
    三十七元為強制執行，經原法院民事執行處於八十九年十月三十日會同地政人員
　　前往釘樁，拆除地上建物，並將土地點交予被上訴人等事實，為兩造所不爭執，
　　並經本院調閱八十九年度執夏字第八二八號拆屋還地之執行事件卷宗，查明屬實
　　。
三、按執行名義成立後，如有消滅或妨礙債權人請求之事由發生，債務人得於強制執
　　行程序終結前，向執行法院對債權人提起異議之訴，如以裁判為執行名義時其為
　　異議原因之事實發生在前訴訟言詞辯論終結後者，亦得主張之。強制執行法第十
　　四條第一項定有明文。所謂強制執行程序終結，係指對於執行標的物之強制執行
　　程序終結而言，對於執行標的物之強制執行程序，須進行至執行名義所載債權之
　　全部或一部，因對於執行標的物之強制執行達其目的時始為終結。最高法院六十
　　五年度台上字第二九二０號判例參照。經查本件被上訴人聲請原審法院民事執行
　　處八十九年度執字第八二八號拆屋還地強制執行事件，業經原法院民事執行處於
　　八十九年十月三十日依原執行名義執行拆除系爭土地上之建物，並將土地點交債
    權人即被上訴人，業經本院調閱該執行卷宗查明屬實；是則就拆屋還地之強制執
    行程序業已終結，上訴人於九十年四月十二日始向原審法院提起本件債務人議之
    訴，即有未合，不應准許。
四、上訴人另辯稱伊於八十二年間雖占用被上訴人所有之前開土地搭建房屋，唯於被
    上訴人提起拆屋還地之訴並經原審法院判決伊敗訴後，伊即於八十三年六月間自
    行將系爭建物拆除，並拋棄占有，是以被上訴人自伊拋棄占有系爭土地時起，自
    無相當於租金之損害金之請求權，而八十三年六月以前之不當得利請求權亦已罹
    於時效，被上訴人自不得向伊為請求云云。唯被上訴人則抗辯上訴人迄未自行拆
    除占用伊土地上之建物，並繼續占用伊所有之土地，是伊向原法院聲請強制執行
　　拆屋還地，民國八十九年十月三十日始由原法院民事執行處拆除上訴人上開建物
　　，並將土地點交於伊等語。是以本件應審究者，乃上訴人是否確於八十三年六月
　　間自行拆除占用於被上訴人所有土地上之地上物，並將土地返還被上訴人，亦即
　　上訴人履行拆屋還地之時間究在八十三年六月間或是由原法院民事執行處於八十
　　九年十月三十日執行拆屋還地。經查：
　(一)按當事人主張有利於己之事實者，就其事實有舉證責任，民事訴訟法第二百七十
    七條定有明文。上訴人固主張其於八十三年六月間自行雇工拆除地上建築物，嗣
    後未再占有被上訴人所有之系爭土地云云。惟為被上訴人所堅決否認，而上訴人
    就其自行拆除前開建物之事實並不能舉證以實其說，已難採信。上訴人雖又提出
    其於民國八十五年五月九日致被上訴人之存信信函，以及其與訴外人高達公司之
    租賃契約，用資證明其已於八十三年六月間拋棄占有前開占用之土地及被上訴人
    所有前開土地係訴外人高達公司所搭建等情。唯查原法院民事執行處於民國八十
    九年十月三十日前往執行時，該「甲區」「丙區」之土地上仍停有上訴人公司之
    招牌、車輛、貨櫃及雜物，有現場照片附卷可按（見原審卷第八十五至九十頁）
    顯示上訴人仍占有該土地，上訴人主張其已拋棄該地之占有云云，即難採信。
  (二)上訴人又主張乙區部分之建物係訴外人高達公司所搭建，與伊無關云云，唯查：
    與乙區相毗鄰上訴人所有之前開土地本有一合法建物（門牌號碼台中市○區○○
    路七三八號，建號二九五二號），依上訴人所提出之建物登記簿謄本以觀，該建
    物係上訴人公司所有，即上訴人亦自承該建物為伊所有，並租與訴外人高達公司
　　使用（見本院卷第二十八頁）而在該建物後方及側面，則有一未經保存登記之增
　　建物，雖上訴人主張係訴外人高達公司向伊公司租用土地擅自搭建云云，證人蔡
　　文修亦在原審證稱該建物確為高達公司所建等語，但查上訴人並不能舉證以實其
　　說，且迄被上訴人聲請原法院強制執行時，上訴人仍占用前開土地，亦有卷附現
　　場照片可資佐證，是以縱令該建物為訴外人高達公司所與建，唯上訴人既仍占用
　　前開土地，而為營業之用，自難認其有拋棄占有之事實。
　(三)又位於系爭丁區土地旁，為一工作平台，該平台本為上訴人裝卸貨物之用，由於
　　前方互助街有圍牆堵住，車輛無法由互助街進出，必須利用丁區作為車輛迴車往
　　大公街方向駛出，此亦據被上訴人陳明在卷，並經本院現場履勘查明屬實，有勘
　　驗筆錄在卷可按（本院卷第七十至七十三頁），足見丁區之土地係供上訴人車輛
　　進出使用，上訴人對於丁區仍有事實上之管領力，上訴人所辯未占用該丁區土地
　　云云，亦難採信。再參以被上訴人於前開強制執行程序中所提出之現場以觀，上
　　訴人於執行中仍占有土地供作車輛停放之使用，益見上訴人仍占用土地至明，所
　　辯未曾使用前開土地云云，不足採信。
　(四)綜上論述，上訴人主張其於原法院八十二年度訴字第一０五三號拆屋還地判決確
　　定後，業已自行拆除占用於被上訴人所有土地上之建物，拋棄前開土地之占有等
　　情，即難採信，從而，被上訴人抗辯上訴人占用伊所有之前開土地，係原法院民
　　事執行處於八十九年十月三十日前往強制執行後始經原法院點交予伊等情，應屬
　　可採；是則上訴人主張原法院八十二年度訴字第一０五三號民事判決主文第二項
　　所示之損害金應計算至八十三年六月間止，即有未合。
　(五)上訴人又以縱使本件有相當於租金之不當得利，惟其消滅時效，依民法第一百二
    十六條規定為五年，前開執行名義即原法院八十二年度訴字第一０五三號民事判
    決，已於八十三年三月間確定，迄被上訴人聲請強制執行時即八十九年一月顯逾
    五年而罹於時效云云。惟查：本件請求返還不當得利事件，陸續經原審法院八十
    二年度訴字第一０五三號民事判決、台灣高等法院台中分院八十三年度上字第四
    四二號民事判決及最高法院八十五年度台上字第二一六九號民事裁定確定，其確
    定日期係八十五年九月二十六日（有關拆除房屋部分於原法院判決後，因上訴人
    就此部分未上訴而告確定），此有上開執行卷宗所附之民事判決及裁定為證。據
    此，被上訴人聲請強制執行時即八十九年一月六日，距八十五年九月二十六日，
    未逾五年之消滅時效期間自明。所辯時效消滅即無可採。
六、從而，上訴人提起本件債務人異議之訴，即為無理由，原審就上訴人前開之請求
　　，為其敗訴之判決，經核尚無不合，上訴意旨指摘原判決不當，求予撤銷改判，
　　即為無理由，應駁回其上訴。至於原審就被上訴人敗訴部分（即被上訴人就上訴
　　人自八十二年一月一日起至八十九年十月三十日止，應按月給付新台幣八萬三千
　　六百三十七元以外，不許依原法院八十二年度訴字第一０五三號確定判決為強制
　　執行），未據被上訴人聲明不服，本院自勿庸就此部分另為審酌，併此敘明。
據上論結：本件上訴為無理由，依民事訴訟法第四百四十九條第一項、第七十八條判
決如主文。
中　　　華　　　民　　　國　　九十一　　年　　　七　　　月　　二十四　　日
~B1民事第一庭審判長法　官　林陳松
~B2　　　　　　　　法　官　李寶堂
~B3　　　　　　　　法　官　王重吉
右為正本係照原本作成。
如對本判決上訴，須於收受判決送達後二十日內向本院提出上訴書狀，其未表明上訴
理由者，應於提出上訴後二十日內向本院提出上訴理由書（須按他造人數附具繕本）
，並繳納送達用雙掛號郵票拾份（每份參拾肆元）。
上訴時應提出委任律師或具有律師資格之人之委任狀；委任有律師資格者，另應附具
律師及格證書及釋明委任人與受任人有民事訴訟法第四百六十六條之一第一項但書或
第二項（詳附註）所定關係之釋明文書影本。
~B 　 　　　　　　書記官　陳曉青
中　　　華　　　民　　　國　　九十一　　年　　　七　　　月　　二十九　　日
附註：
民事訴訟法第四百六十六條之一（第一項、第二項）
對於第二審判決上訴，上訴人應委任律師為訴訟代理人。但上訴人或其法定代理人具
有律師資格者，不在此限。
上訴人之配偶、三親等內之血親、二親等內之姻親，或上訴人為法人、中央或地方機
關時，其所屬專任人員具有律師資格並經法院認為適當者，亦得為第三審訴訟代理人
。
                                                                        Ｂ
